【裁判字號】    89,易,540
【裁判日期】    890829
【裁判案由】    詐欺
【裁判全文】
臺灣臺北地方法院刑事判決                     八十九年度易字第五四號
    公  訴  人  臺灣臺北地方法院檢察署檢察官
    被      告  乙○○
右列被告因詐欺案件，經檢察官提起公訴（八十八年度偵字第二六０一九號），本院
判決如左：
    主      文
乙○○無罪。
    理      由
一、公訴意旨略以：乙○○意圖為自己不法之所有，明知已無償債能力，竟於民國八
    十七年初，至甲○○位於高雄市鼓山區○○○路十號之住處，佯稱共同投資，甲
    ○○不疑有詐，乃借予乙○○新臺幣（下同）一百三十餘萬元，約定於三個月內
    即可返還，然屆期乙○○即藉詞搪塞，佯稱願在八十七年底陸續清償，然屆期所
    簽發之支票均不獲兌現，且避不見面，甲○○方知受騙。
二、按犯罪事實應依證據認定之，無證據不得推定其犯罪事實，刑事訴訟法第一百五
    十四條定有明文。又所謂認定犯罪事實之證據，係指足以認定被告確有犯罪行為
    之積極證據而言，如未發現相當證據，或證據不足以證明，自不能以推測或擬制
    之方法，以為裁判基礎，最高法院四十年台上字第八六號著有判例可稽。又「無
    辜之推定」乃刑事司法程序上之基本原則，此種原則表現在刑事案件中，只是另
    一種形式表示負擔之法則。易言之，刑事案件之追訴，必須提出證據（舉證負擔
    ），並需說服至無合理懷疑之地步（證明負擔），始能謂被告有罪。又此處所謂
    「合理的懷疑」是指在一切證據經過全部的比較或考慮後，審理事實的法官本於
    道義良知，對於該項證據有可以說出理由來的懷疑，此時對於追訴之事實，便不
    能信以為真，便應對被告作出無罪之判決。又該項無「合理懷疑」（證明之負擔
    ）應到達何種程度，一般原則上應依民事訴訟與刑事訴訟的分別，而有不同之要
    求，以淺顯易懂之概念而言，前者（民事訴訟）乃錢債細故，後者（刑事訴訟）
    係人命關天。對於刑事案件之被告，用有罪之判決剝奪其生命、自由和名譽等法
    益，顯應需要更為嚴謹之法則，甚至罪刑越重者，應該要求說服（無合理懷疑）
    之程度也越高。在許多民事案件之判例上，除了證據優勢（ＰＲＥＰＯＮＤＥＲ
    ＡＮＣＥ）法則以外，還要有更進而有明白、強而有力、足使人信服之證據，刑
    事上應比前開要求更高，始得對被告為有罪之判決。最高法院八十八年台上字第
    九五四號判決亦認「認定犯罪事實所憑之證據，雖不以直接證據為限，間接證據
    亦包括在內，然而無論直接證據或間接證據，其為訴訟上之證明，須於通常一般
    人均不致有所懷疑，而得確信為真實之程度者，始得據為有罪之認定，倘其證明
    尚未到達此一程度，而有合理之懷疑存在時，即難遽採為不利被告之認定」，即
    採此一見解。
三、公訴人認被告犯有刑法第三百三十九條第一項詐欺取財之罪嫌，無非係以告訴人
    甲○○之指訴，及支票、退票理由單等為其主要論據。被告乙○○則堅詞否認有
    何詐欺犯行，辯稱：伊與告訴人生意往來有二十多年，八十七年年底向告訴人借
    款九十八萬元，另簽六合彩三十萬元，本係借一個月後要返還，然因作生意失敗
    ，一時周轉不靈，方無法立即返還，伊有返款之誠意，無詐欺之犯意等語。經查
    ：
    （一）被告乙○○於八十七年底向告訴人甲○○借款，共積欠告訴人甲○○九十
          八萬元借款部分，有告訴人提出合作金庫之匯款單在卷，被告乙○○亦認
          為實在（見本院八十九年五月三十日訊問筆錄）；惟告訴人甲○○另陳稱
          借款三十萬元予被告乙○○之部分，被告乙○○則堅詞否認，辯稱係簽六
          合彩之賭債，經本院訊問告訴人甲○○稱，此部分借款已無何證據可資證
          明（見本院八十九年七月四日訊問筆錄），據上說明，該借款三十萬元之
          部分，既乏積極證據證明被告乙○○有借款之事實，已構成本院對乙○○
          未曾向告訴人借款三十萬元之事實，構成「合理之懷疑」。
    （二）公訴人雖以支票及退票理由單為認定被告乙○○涉犯詐欺取財罪之證據，
          然經本院向上海商業儲蓄銀行、及第一商業銀行分別函詢被告乙○○支票
          存款帳戶退票之時間，均為八十八年三月五日，有上海商業儲蓄銀行八十
          九年七月三十一日上重字第一０二號函、第一商業銀行三重埔分行八十九
          年七月二十一日一三重字第一三八號函在卷可稽，徵諸被告乙○○在八十
          七年底向告訴人甲○○借款，言明一個月，而其交付告訴人用以擔保借款
          之支票，其中發票日（被告乙○○係一次交付多紙票據，並採遠期發票）
          最前者為八十八年二月十八日，均在其支票帳戶因存款不足退票日之前，
          足徵，該項事實亦使本院對被告乙○○於借款後方因他事由陷於周轉不靈
          之事實，構成對被告乙○○無詐欺取財罪犯意「合理之懷疑」。
    （三）更何況，告訴人甲○○與被告乙○○已於本院審理時，當庭達成和解，被
          告乙○○並交付面額三十二萬元之臺銀支票（票號ＢＢ0000000號
          ）予告訴人（見本院八十九年八月二十五日審理筆錄），復有告訴人許榮
          豪與被告乙○○簽署之和解書在卷可按，足徵，公訴人以告訴人甲○○之
          指訴為認定被告乙○○有詐欺之犯意，亦非的論。
    （四）此外，本院復查無其他積極證據證明被告有何公訴人所指訴之詐欺取財犯
          行，因不能證明被告犯罪，揆諸前開說明，自應為被告無罪之諭知。
據上論結，應依刑事訴訟法第三百零一條第一項，判決如主文。
本案經檢察官黃玉垣到庭執行職務。
中    華    民    國      八  十  九    年      八      月    二十九    日
                                        臺灣臺北地方法院刑事第七庭
                                                    法  官  趙  子  榮
右正本證明與原本無異。
如不服本判決，應於判決送達後十日內向本院提出上訴狀。
                                                    書記官  官  碧  玲
中    華    民    國      八  十  九    年      九      月      二      日


司法院資訊處製作；財團法人民間司法改革基金會備份。
